【裁判字號】    88,訴,1397
【裁判日期】    890307
【裁判案由】    商業會計法
【裁判全文】
臺灣臺北地方法院刑事判決                        八十八年度訴字第一三九七號
    公  訴  人  臺灣臺北地方法院檢察署檢察官
    被      告  丁○○
    選任辯護人  陳俊宏
右列被告因違反商業會計法案件，經檢察官提起公訴（八十八年偵字第一八四八六號
），本院判決如左：
    主  文
丁○○無罪。
    理  由
一、公訴意旨略以：被告丁○○係冠焯實業有限公司（下簡稱冠焯公司）負責人，於
    民國八十五年十一月二十日至同月二十六日間，與永欣租賃股份有限公司（下簡
    稱永欣公司）負責人甲○○及金鹽化學股份有限公司（下簡稱金鹽公司）負責人
    戊○○（以上二人另案於本院八十八年度訴字第一二二○號案件審理），共同基
    於偽造不實會計憑證之犯意；為使甲○○之永欣公司能順利將新台幣（下同）二
    千元，借予戊○○之金鹽公司，三人乃推由甲○○與戊○○偽簽「買賣契約書」
    ，再與被告丁○○三人相互填製不實「統一發票」之會計憑證（下簡稱系爭發票
    ），以表示戊○○將金氰化鉀賣給丁○○，丁○○賣給甲○○，再由甲○○賣予
    戊○○而完成買賣行為，因認被告丁○○違反商業會計法第七十一條第一款之商
    業負責人以明知為不實之事項填製會計憑證罪罪嫌云云。
二、按犯罪事實應依證據認定之，所謂證據，須適於為被告犯罪事實之證明者，始得
    採為斷罪資料。又認定不利於被告之事實，須依積極證據，苟積極證據不足為不
    利於被告事實之認定時，即應為有利於被告之認定，更不必有何有利之證據。最
    高法院五十三年台上字第二七五０號、三十年上字第八一六號判例參照。次按行
    為非出於故意或過失者，不罰；過失行為之處罰，以有特別規定者，為限，刑法
    第十二條定有明文。是故意犯之行為人須對於客觀不法構成要件之所有行為情狀
    有所認識，並有決意實現不法構成要件之主觀心態，始符合該犯罪之主觀構成要
    件，得為故意犯刑罰法令處罰之對象。
三、公訴人認定被告丁○○涉有此部份犯嫌，無非以：被告丁○○為冠焯公司之負責
    人，就冠焯公司之買賣情形自無不知之理，而本件確係因永欣公司欲以「假買賣
    」「真借貸」之方式，貸予金鹽公司，而做之對開虛偽統一發票，此據另案被告
    戊○○於本院檢察署八十七年度偵字第七三八九號案件訊問中指述歷歷，核與證
    人即被告戊○○之子謝宜佑證述情節相符，且有金鹽公司、冠焯公司、永欣公司
    三方買賣之統一發票附卷可證，資為論據。訊據被告丁○○固坦承其為冠焯公司
    董事長之事實，惟堅決否認有何違反商業會計法之犯行，辯稱：且伊雖對外宣稱
    為公司董事長，但公司大小事情，皆由乙○○負責，僅按時分得利潤，不予過問
    ，本件冠焯公司與金鹽公司、永欣公司等關於金氰化鉀之買賣，伊未曾參與，遑
    論有犯罪之故意或過失存在，不能令伊就其完全不知情之業務行為負擔刑責等語
    。
四、經查：
  (一)冠焯公司自八十五年十月五日設立登記以來，係以被告丁○○為公司董事，為公
    司負責人乙節，除據被告丁○○自承不諱外，並有冠焯公司設立登記事項卡附卷
    可查。又系爭買賣確係因金鹽公司欲向永欣公司以分期付款之方式為借貸，方藉
    冠焯公司為中間，經由冠焯公司向金鹽公司買取金氰化鉀、又將同一貨品賣向永
    欣公司後，再由永欣公司以分期付款方式轉賣回金鹽公司，則最終金鹽公司經由
    冠焯公司取得永欣公司貸與之整筆資金，而卻直接分期付款償還永欣公司，為此
    三方同日、同地簽定虛偽買賣之買賣契約、經由永欣公司會計開立統一發票，實
    際並無物品交付等情，業據另案被告戊○○於本院檢察署八十七年度偵字第七三
    八九號案件訊問中指述歷歷，核與證人即被告戊○○之子謝宜佑證述情節相符（
    均見該案八十七年五月十四日、八十八年一月十八日、一月二十五日筆錄），另
    有證人陳惠屯、乙○○於同案偵查中、另案審理中、本院審理中證述甚明（見本
    院檢察署八十七年度偵字第七三八九號八十八年三月一日、六月二十一日；本院
    八十八年訴字第一二二○號八十八年九月十六日；本件八十八年十二月六日筆錄
    ），且有金鹽公司、冠焯公司、永欣公司三方買賣之統一發票、買賣契約書附卷
    可證，堪信為真。
  (二)又按商業會計法第七十一條第一款商業負責人以明知為不實之事項而填製會計憑
    證罪，須以行為人即商業負責人有犯罪之故意為前提。並揆諸前揭說明，本件關
    鍵即在於被告丁○○就本件之虛偽買賣究否知情。
  (三)復查：
    1.冠焯公司成立時，係經證人乙○○穿針引線，向被告丁○○、證人丙○○等人
      遊說籌組，最後由被告丁○○家中出資六十萬元（包含被告丁○○二十萬元、
      丁○○之夫戴明金二十萬元、丁○○之女戴雅嫺二十萬元），證人丙○○家中
      出資四十萬元（包含證人丙○○二十萬元、丙○○之妻陳娟娟二十萬元），湊
      足一百萬元，全部交由證人乙○○運用、設立，被告丁○○為登記之負責人，
      僅係因蕭家占全部資金一百萬元比例最高，至於經營方式完全交由證人乙○○
      決定，由年終方行再由證人乙○○結算盈虧等情，除據被告丁○○自承不諱外
      ，核與證人丙○○、乙○○證述情形相符。是以冠焯公司實際股東資本額相衡
      ，被告丁○○之出資額實與證人丙○○不相上下，為求公平，經營權交由第三
      人即證人乙○○應可採信。參以，被告丁○○自承亦無經營商業之背景、拉攏
      買賣之能力，故冠焯公司係全權由證人乙○○作主等情，應堪認定。
    2.再實際代表參與談論、決定冠焯、金鹽、永欣公司三方買賣、交易者，冠焯公
      司為證人乙○○乙節，業經證人乙○○陳證無訛，並經另案被告戊○○結證稱
      ：係伊親自與冠焯公司之乙○○交易，未曾與被告丁○○接觸等語、再經證人
      陳惠屯證稱：與冠焯公司係與乙○○談等語（均見本院八十八年十一月十五日
      筆錄），互核無誤，是決定、參與系爭虛偽買賣、開立不實統一發票者，於冠
      焯公司為證人乙○○，被告丁○○並未參與。
    3.另證人乙○○亦證稱：公司僅有伊一員工，大小事物都是伊自行決定、自己做
      ，不需要問別人，被告偶會來公司關心，伊方向被告報告（見本院八十八年十
      二月六日筆錄）等語，又陳稱：（問丁○○知不知道有這筆交易存在？）「因
      大小事都是我處理，所以應不知道」；又本件八十五年十一月冠焯、金鹽、永
      欣公司之三方虛偽買賣，係冠焯公司於八十五年十月五日設立登記成立以來之
      第一筆業務，此有冠焯公司之會計帳冊附卷可佐。是以被告丁○○「偶爾」方
      至公司查探狀況、不需決定公司買賣賣、亦未曾出面參與買賣之情相衡，難認
      冠焯公司董事長即被告丁○○就公司所有業務行為均已實際參與、監督、知情
      ，而令其負責。
    4.綜上，冠焯公司既大小事項委由證人乙○○管理，被告丁○○既未為實際之監
      督、決定、參與，且就整個作業流程亦未有認識，則被告丁○○知曉本件買賣
      係屬虛偽之時，本件行為已經完成，已屬事後，自難認被告丁○○於事後與實
      際為虛偽買賣之證人乙○○、另案被告戊○○、謝良佑、陳惠屯間有何犯意之
      聯絡或行為分擔可言。公訴人單以被告丁○○經登記為永欣公司負責人，疏未
      就實際業務參與情形探究其主觀意思，即遽令其負商業會計法第七十一條第一
      款，尚有未洽。
  (四)此外，復查無其他積極證據足資證明被告丁○○就上開起訴事實有犯罪之故意，
    不能證明其與證人乙○○、同案被告戊○○等人有犯意聯絡及行為分擔，自應諭
    知被告丁○○無罪之判決。
據上論斷，應依刑事訴訟法第三百零一條第一項，判決如主文。
本案經檢察官張紹斌到庭執行職務。
中      華      民      國      八十九      年     三     月     七     日
                      臺灣臺北地方法院刑事第三庭
                                        法    官  郭  惠  玲
右正本證明與原本無異。
如不服本判決，應於判決送達後十日內，向本院提出上訴狀。
                                        書 記 官  林  淑  貞
中      華      民      國      八十九      年     三     月    十六    日


司法院資訊處製作；財團法人民間司法改革基金會備份。
